臺灣士林地方法院民事判決
109年度訴字第1627號
原      告  施林朗  
            施智強  
共      同
訴訟代理人  陳明欽律師
            鄭書暐律師
被      告  林根旺  
上列當事人間請求返還不當得利事件，本院於民國110年11月9日
言詞辯論終結，判決如下：
    主  文
被告林根旺應給付原告施林朗新臺幣壹拾貳萬玖仟柒佰肆拾壹元
及自民國一百零九年十一月十九日起至清償日止，按週年利率百
分之五計算之利息。
被告林根旺應自民國一百零九年十一月十九日起至騰空返還原告
施林朗所有之臺北市○○區○○段○○段○○○地號土地之日止，按月給
付原告施林朗新臺幣壹仟玖佰玖拾陸元。
被告林根旺應給付原告施智強新臺幣伍仟捌佰陸拾玖元及自民國
一百零九年十一月十九日起至清償日止，按週年利率百分之五計
算之利息。
被告林根旺應自民國一百零九年十一月十九日起至騰空返還原告
施智強所有之臺北市○○區○○段○○段○○○地號土地之日止，按月給
付原告施智強新臺幣玖拾元。　
原告其餘之訴駁回。
訴訟費用由被告林根旺負擔二分之一，餘由原告負擔。
本判決第一項至第四項得假執行。
    事  實  及  理  由
壹、程序事項
　　按原告於判決確定前，得撤回訴之全部或一部。但被告已為
    本案之言詞辯論者，應得其同意。訴之撤回應以書狀為之。
    但於期日，得以言詞向法院或受命法官為之，民事訴訟法第
    262條第1項、第2項定有明文。查原告起訴時列林迁卉、林
    建宏、林坤馵、林家語、林根旺為被告，嗣於民國110年3月
    4日當庭撤回對被告林迁卉、林建宏、林坤馵、林家語之起
    訴，且經被告林迁卉、林建宏、林坤馵、林家語之訴訟代理
    人當庭表示同意（見本院卷第283至284頁），故此部分已生
    撤回訴訟之效力，合先敘明。
貳、實體事項
一、原告起訴主張略以：原告施林朗、施智強（下合稱原告2人
    ）為臺北市○○區○○段○○段000地號土地（下稱系爭土地）之
    共有人，應有部分分別為432000000分之159594319、288000
    000分之4813200（見本院卷第71、105頁），被告以門牌號
    碼臺北市○○區○○路00巷00號建物（下稱系爭建物）占用系爭
    土地面積47.81平方公尺（見本院卷第391頁）並無合法權源
    ，為無權占有，受有相當於租金之利益，致原告2人受有損
    害，爰依民法第179條規定提起本件訴訟，並聲明：㈠被告應
    給付原告施林朗新臺幣（下同）259,482元及自起訴狀繕本
    送達翌日起至清償日止，按週年利率百分之5計算之利息，
    暨自起訴狀繕本送達翌日起至騰空返還系爭土地之日止，按
    月給付原告施林朗3,992元。㈡被告應給付原告施智強11,739
    元及自起訴狀繕本送達翌日起至清償日止，按週年利率百分
    之5計算之利息，暨自起訴狀繕本送達翌日起至騰空返還系
    爭土地之日止，按月給付原告施智強181元。㈢願供擔保請准
    宣告假執行。
二、被告則以：系爭建物係於61、62年間依臺北市○○區○○段○○段
    000地號土地（下稱000地號土地）之地政機關鑑界界址興建
    ，應無越界疑義。伊曾向地政機關申請建築物使用鑑界，發
    生衛星測量與平板鑑界結果有約2公尺之誤差，本件恐係地
    政機關測量、鑑界誤差所致。伊因繼承取得系爭土地應有部
    分720000000分之7141232（見本院卷第77頁），系爭土地為
    林氏祖先自大陸來臺世居之地，歷經日據時代迄今超過百年
    ，林氏子孫雖共同持有系爭土地之應有部分，然均遵祖訓分
    別管理使用各大房所分配之部分，多年來毫無爭議，可認林
    氏子孫間有默示分管契約存在。原告2人自76年11月起陸續
    購買系爭土地之應有部分，其等購買系爭土地時，其上已佈
    滿建物並設定多筆地上權，足見其等對於系爭土地使用現況
    明知且可以接受，卻於事隔數十年後反悔興訟，實有違誠信
    原則。又伊為000地號土地所有人，該地面積為182平方公尺
    ，系爭建物面積僅150平方公尺（見本院卷第269、271頁）
    ，伊所使用系爭土地面積並未超過其應有部分，伊在自己土
    地上行使權利，並未侵害原告之權利，原告無不當得利可言
    等語置辯。並聲明：原告之訴駁回。
三、本院之判斷
（一）原告主張：原告施林朗、施智強為系爭土地之共有人，應
      有部分分別為432000000分之159594319、288000000分之4
      813200，而本院於110年4月14日至系爭土地勘驗占有使用
      情形，被告出資興建而所有系爭建物部分占用如臺北市中
      山地政事務所110年4月29日土地複丈成果圖（下稱本院複
      丈成果圖）所示編號A部分土地（面積47.81平方公尺）等
      情，為兩造所不爭執，並有原告提出之系爭土地土地登記
      第一類謄本、本院108年度重訴字第258號返還不當得利事
      件108年10月1日勘驗筆錄、臺北市中山地政事務所109年4
      月10日土地複丈成果圖（下稱前案複丈成果圖）、本院勘
      驗筆錄、本院複丈成果圖及現場照片在卷可按（見本院卷
      第65至193、33至43、309至391頁），堪信為真實。
（二）被告是否無權占用系爭土地如本院複丈成果圖所示編號A
      部分土地？
    ⒈按共有物除契約另有訂定外，由共有人共同管理之，修正
      前民法第820條第1項定有明文。現行民法第820條第1項亦
      規定共有物管理，除契約另有約定外，應以共有人過半數
      及其應有部分合計過半數之同意行之。但其應有部分合計
      逾三分之二者，其人數不予計算。是未經共有人協議分管
      之共有物，共有人對共有物之特定部分占用收益，須依上
      開規定，徵得他共有人同意。如未經他共有人同意而就共
      有物之全部或一部任意占用收益，他共有人得本於所有權
      除去妨害或請求向全體共有人返還占用部分（最高法院85
      年台上字第1950號裁判意旨參照）。又共有物之應有部分
      性質，係普遍存在共有物之上，並無特定部分可言，從而
      侵權行為請求權或不當得利請求權之發生，不以共有人逾
      越其應有部分使用收益共有物為必要。準此，倘共有人擅
      自用益共有物，縱其占用共有物之範圍，未逾其應有部分
      換算所得之面積，他共有人仍得按其應有部分請求損害賠
      償或返還不當得利（最高法院84年度台上字第2808號裁判
      要旨、臺灣高等法院暨所屬法院99年法律座談會民事類提
      案第5號研討結果參照）。亦即未經他共有人同意而就共
      有物之全部或一部任意占用收益，即構成無權占用，並應
      依其占用範圍，按他共有人應有部分比例計算其所得之不
      當得利。　　　
    ⒉經查，被告所有系爭建物部分占用如本院複丈成果圖所示
      編號A部分，占用面積總計47.81平方公尺等情，業經本院
      到場勘驗並囑託臺北市中山地政事務所製成本院複丈成果
      圖在卷可按，堪信為真實。而被告所辯並非足採，資敘述
　　　如下：
　　⑴被告雖辯稱：系爭建物係於61、62年間依000地號土地之地
      政機關鑑界界址興建，本件恐係地政機關測量、鑑界誤差
      所致置辯，惟依本院至現場履堪並經囑託地政機關複丈結
      果，系爭建物目前確實越界建築占用系爭土地達47.81平
      方公尺，而依據系爭房屋稅籍證明書記載（見本院卷第24
      5頁），系爭房屋面積達150平方公尺，足見系爭房屋越界
      建築所占用系爭土地之面積已達系爭建物全部面積將近三
      分之一，且系爭建物所占用系爭土地之形狀亦與系爭土地
      與000地號土地之地界線並非平行相合，足見係系爭房屋
      越界建築占用系爭土地部分，與被告所辯系爭地政機關鑑
      界所致云云，並非可採信。又被告雖舉新北市新店地政事
      務所106年6月8日函為據，主張伊曾向地政機關申請建築
      物使用鑑界，發生衛星測量與平板鑑界結果有約2公尺之
      誤差云云，惟他案之測量結果本非可以與本案相提並論，
      且依上揭新店地政事務所函示情形，係現地經實際測量結
      果與區界線不甚相符情形，而本件測量並未經地政機關回
      報有類此情形，當無法比附援引。是依上揭被告所辯情形
      與本院囑託實際測量結果並不相符，尚難被告所為辯可採
      。則被告聲請本院調取61年間系爭土地與000地號土地之
      鑑界成果部分，本院認依上揭被告所釋明之證據，尚無調
      查之必要，附此指明。
　　⑵被告辯稱：系爭土地為林氏祖先自大陸來臺世居之地，林
      氏子孫共同持有系爭土地，均遵祖訓使用各大房所分配部
      分，多年來毫無爭議，可認林氏子孫間有默示分管契約存
      在；伊因繼承取得系爭土地應有部分720000000分之71412
      32，而原告2人自76年11月起陸續購買系爭土地之應有部
      分，其等購買系爭土地時，其上已佈滿建物並設定多筆地
      上權，足見其等對於系爭土地使用現況明知且接受，卻於
      事隔數十年後反悔興訟，實有違誠信原則等情，惟：
　　①按共有物分管契約係共有人就共有物管理方法所成立之協
      議，依修正前民法第820 條第1 項規定，應由共有人全體
      共同協議訂定之。又分管協議雖不以訂立書面為要件，明
      示或默示均無不可，然默示之意思表示，係指土地共有人
      之舉動或其他情事，足以間接推知其效果意思者而言，若
      單純之沈默，則除有特別情事，依社會觀念可認為一定意
      思表示者外，不得謂為默示之意思表示。
　　②被告雖於85年間因分割繼承為原因而取得系爭土地之應有
      部分，此有系爭土地土地登記第一類謄本在卷可按（見本
      院卷第77頁），而依系爭房屋稅籍證明書記載，係從63年
      7月間開始課稅，可見被告所辯：系爭建物係於61、62年
      間興建等情，雖非無據，然即使被告至少自63年間即建築
      系爭房屋而占用系爭土地使用，惟系爭土地共有人甚多，
      究竟其他共有人何有舉動或情事表示同意，被告未提出證
      據證明之，並無法認定其他土地共有人均默示同意被告使
      用系爭土地。而原告2人取得持有系爭土地之應有部分前
      ，被告所興建之系爭建物已占系爭土地，但被告既未能證
      明其經分管契約而占有特定部分使用之權利，則原告基於
      共有人之地位對被告主張權利，尚難認有何違反誠實信用
      之情形，是被告就此所辯尚難採為有利被告之認定。
　　③又被告所興建系爭建物占用系爭土地之面積為47.81平方公
      尺，雖較被告持有系爭土地應有部分720000000分之71412
      32，所換算面積約為67.47平方公尺為小，但依上揭法律
      意旨：共有人擅自用益共有物，縱其占用共有物之範圍，
      未逾其應有部分換算所得之面積，他共有人仍得按其應有
      部分請求損害賠償或返還不當得利，是亦難據此為被告有
      利之認定。　　　
    ⒊綜上所述，本件兩造就系爭土地之管理並無任何存在分管
      約定；而被告對系爭土地之特定部分（即如本院複丈成果
      圖所示編號A部分）占用收益，亦未徵得其他共有人同意
      ，依前揭說明，他共有人即原告仍得按其應有部分請求被
      告給付不當得利。
 （三）原告所得請求相當於租金之不當得利數額：
　　⒈按依不當得利之法則請求返還不當得利，以無法律上之原
      因而受利益，致他人受有損害為其要件，故其得請求返還
      之範圍，應以對方所受之利益為度，非以請求人所受損害
      若干為準，無權占有他人土地，可能獲得相當於租金之利
      益為社會通常之觀念，是無權占有人抗辯其占有系爭土地
      所得之利益，僅相當於法定最高限額租金之數額，尚屬可
      採。次按城市地方建物之租金，以不超過土地及其建築物
      申報總價額年息10%為限，土地法第97條第1項定有明文。
      前項規定，依同法第105條規定，於租用基地建築建物準
      用之。而所謂土地價額，依土地法施行法第25條及土地法
      第148條規定，係指土地所有權人依土地法所申報之地價
      而言；又依平均地權條例第16條規定，舉辦規定地價或重
      新規定地價時，土地所有權人未於公告期間申報地價者，
      以公告地價80%為其申報地價。所謂年息10%為限，乃指租
      金之最高限額而言，並非必須照申報價額年息10%計算之
      ，尚須斟酌基地之位置，工商業繁榮之程度，承租人利用
      基地之經濟價值及所受利益等項，並與鄰地租金相比較，
      以為決定。
　　⒉被告無權占用如本院複丈成果圖附圖所示編號A部分、面積
      47.81平方公尺之土地，已如前述，則上訴人依民法第179
      條規定，請求被上訴人給付此部分之不當得利，應屬正當
      （惟依原告起訴狀所記載主張之不當得利計算，係以前案
      複丈成果圖之記載47.39平公尺為基準，被告對此並無爭
      執，基於處分權主義及辯論主義，本件應以原告於起訴狀
      所主張記載之占用面積計算，附此指明）。經查：
　　⑴依上開規定，計算被告無權占用系爭土地所生相當於租金
      之不當得利，應以土地申報地價計算之，並非逕以公告地
      價計算。而系爭土地鄰街2公尺既有巷道，附近土地部分
      係有磚造或鐵皮搭建1、2樓層房屋，到鄰近捷運車站 需
      有4至9分鐘以上車程，與大眾交通運輸設施有相當距離，
      附近有焚化爐，生活機能不佳等情，有本院勘驗筆錄、原
      告提出之現場照片、GOOGLE地圖網頁節錄在卷可憑（見本
      院卷第309頁至第387、447頁），本院參酌系爭土地所在
      環境、生活機能、交通狀況、工商繁榮程度等一切情狀，
      認以系爭土地之申報地價年息5 ％計算相當於不當得利之
      租金，應屬允適。
　　⑵次查，系爭土地於102年1月、105年1月、107年1月、109 
      年1月之公告地價分別為每平方公尺30,200元、39,800 元
      、36,400元、34,200 元，此有系爭土地之地價公務用謄
      本及網路查詢資料附卷足考（見本院卷第27頁）。準此，
      原告請求相當於租金之不當得利及遲延利息，及自書狀繕
      本送達翌日起至返還土地為止按月計算之不當得利，即屬
      有據。原告得請求之不當得利之計算式詳如附表一、二所
      示（元以下四捨五入，下同），為有理由，應予准許，逾
      此範圍，即屬無據。　　
四、綜上所述，原告施林朗、施智強得分別請求如主文第一、三
    項前段所示之金額，暨各自原告訴狀送達翌日起即109年11
    月19日（送達證書見本院卷第211頁）起至清償日止，按年
    息5%計算之利息；及分別如主文第二、四項後段所示自原告
    書狀繕本送達被告翌日即109年11月19日起按月給付之金額
    ，為有理由，應予准許，逾此範圍部分之請求，則屬無據，
    應予駁回。
五、本判決第1至4項就原告勝訴部分，所命給付金額未逾500,00
    0元之判決，依民事訴訟法第389條第1項第5款規定，應依職
    權宣告假執行。　　
六、本案事證已臻明確，兩造其餘主張陳述及所提之證據，經審
    酌後於判決無影響，毋庸一一詳述。
七、據上論結，原告之訴為一部有理由、一部無理由，依民事訴
    訟法第79條、第389條第1項第5款，判決如主文。
中    華    民    國   110    年    11    月    30    日
                  民事第二庭  法  官  方鴻愷
以上正本係照原本作成。
如對本判決上訴，應於判決送達後20日內向本院提出上訴狀，若
委任律師提起上訴者，應一併繳納上訴審裁判費，否則本院得不
命補正逕行駁回上訴。
中    華    民    國   110    年    11    月    30    日
                              書記官  陳紀元
附表一：
原告施林朗對於被告所得請求不當得利計算式
（系爭土地當期公告地價×0.8（等於申報地價）×占用面積47.39
平方公尺×年息5％×原告施林朗應有部分／12×占用月份數，元以下
4 捨5 入）
104年8月至同年12月（4個月）
30,200×0.8×47.39×159,594,319／432,000,000×5％／12×4≒
7,050
105年1月至106年12月（24個月）
39,800×0.8×47.39×159,594,319／432,000,000×5％／12×24≒
55,743
107年1月至108年12月（24個月）
36,400×0.8×47.39×159,594,319／432,000,000×5％／12×24≒
50,981
109年1月至109年8月（8個月）
34,200×0.8×47.39×159,594,319／432,000,000×5％／12×8≒
1,996（每月應給付相當於租金之不當得利數額）×8≒15,967
7,050＋55,743＋50,981＋15,967＝129,741
附表二：
原告施智強對於被告所得請求不當得利計算式
（系爭土地當期公告地價×0.8（等於申報地價）×占用面積47.39
平方公尺×年息5％×原告施智強應有部分／12×占用月份數，元以下
四捨五入）
104年8月至同年12月（4個月）
30,200×0.8×47.39×4,813,200／288,000,000×5％／12×4≒319
105年1月至106年12月（24個月）
39,800×0.8×47.39×4,813,200／288,000,000×5％／12×24≒
2,522
107年1月至108年12月（24個月）
36,400×0.8×47.39×4,813,200／288,000,000×5％／12×24≒
2,306
109年1月至109年8月（8個月）
34,200×0.8×47.39×4,813,200／288,000,000×5％／12×8≒90
（每月應給付相當於租金之不當得利數額）×8≒722
319＋2,552＋2,306＋722＝5,869